最高法院刑事判決　　　　　　　九十六年度台上字第七三五號
上訴人　台灣高等法院台中分院檢察署檢察官
被　告　甲○○
　　　　乙○○
上列上訴人因被告等偽造文書案件，不服台灣高等法院台中分院
中華民國九十三年六月三日第二審判決 (九十三年度上訴字第八
七號，起訴案號：台灣台中地方法院檢察署九十二年度偵字第一
一二二○號），提起上訴，本院判決如下：
    主  文
上訴駁回。
    理  由
按刑事訴訟法第三百七十七條規定，上訴於第三審法院，非以判
決違背法令為理由，不得為之。是提起第三審上訴，應以原判決
違背法令為理由，係屬法定要件。如果上訴理由書狀並未依據卷
內訴訟資料，具體指摘原判決不適用何種法則或如何適用不當，
或所指摘原判決違法情事，顯與法律規定得為第三審上訴理由之
違法情形，不相適合時，均應認其上訴為違背法律上之程式，予
以駁回。本件檢察官上訴意旨略稱：(一)、民國九十一年十一月二
十日雙贏企業股份有限公司（下稱雙贏公司）之董事長林錦文尚
在大陸，不可能在台召開臨時股東會議，股東任林敏彥、盧林明
美、吳定國、江添欄、林思嫣等人亦未出席會議。而召開及出席
股東會議，與授權處理公司業務，應屬二事。原判決徒以：雙贏
公司實際上屬於林錦文之一人公司，其他股東均已授權林錦文處
理公司業務，故公司之實際決定權在於林錦文，若林錦文因營運
所需，決定出賣公司之房、地，基於全體股東之授權即可親自或
授權被告乙○○（林錦文之配偶，亦為股東之一）全權處理出售
事宜。從而乙○○雖未實際召開臨時股東會議，但此事項仍在股
東授權範圍內，尚難認有偽造私文書情事。其認事用法違背經驗
法則、論理法則，且有理由不備之違法。(二)、被告甲○○從事不
動產仲介業多年，倘林錦文有授權乙○○以雙贏公司名義出售不
動產，何以未要求乙○○提出授權書，則乙○○供稱甲○○提議
以製作臨時股東會議紀錄之方式，彌補委任狀之不足，即屬合乎
常情。又甲○○對於雙贏公司並未召開臨時股東會議，依經驗法
則，當知之甚詳。況甲○○亦承認，臨時股東會議紀錄上股東吳
定國、江添欄、林思嫣三人之姓名，係其所填寫（其中江添欄且
誤載為江天欄），以其專業認知，應知悉該三人之簽名，應親自
為之。原判決以：乙○○未明確告知甲○○未實際開會，不能僅
憑甲○○代為繕打會議紀錄即認有偽造私文書之犯意聯絡云云。
其認事用法，難謂與經驗法則、論理法則無違。(三)、乙○○與告
訴人公司之代表人林錦文係配偶關係，如林錦文真有授權乙○○
出售房、地，只須將會議紀錄交予其餘股東簽名即可，無須偽造
私文書。至於會同參觀廠房時，雖有銀行估價人員一起在場，但
有可能係貸款等原因，未必即表示意欲出售房、地。退而言之，
縱令林錦文有授權乙○○出售房、地，則授權之細節如何？原判
決均未論述，亦有理由不備之違法云云。
惟查：上訴第三審法院之案件，是否以判決違背法令為上訴理由
，應就上訴人之上訴理由書狀加以審查。至原判決究有無違法，
與上訴是否以違法為理由為兩事。如上訴理由書狀非以判決違法
為上訴理由，其上訴第三審之程式即有欠缺，應認上訴為不合法
，依刑事訴訟法第三百九十五條前段予以駁回（本院七十一年台
上字第七七二八號判例參照）。按偽造文書可分為「有形之偽造
」及「無形之偽造」。「有形之偽造」係指無製作權之人，假冒
他人之名義而製作內容不實之文書。「無形之偽造」則係指有製
作權之人，以自己名義，製作內容不實之文書；或行為人向有製
作權之人為虛偽之報告或陳述，使之據以製作內容不實之文書。
刑法第二百十條之偽造私文書罪，係以無製作權之人假冒他人之
名義製作內容不實之文書為構成要件。而股東會之會議紀錄，乃
公司之股東開會時，由記錄人員依照會議過程及內容為記載，並
由主席及記錄人員簽名之文書。故就股東會議紀錄而言，必須假
冒他人名義製作會議紀錄，而在主席欄、記錄人員欄偽簽他人姓
名，以偽造製作名義人時，始發生偽造私文書之問題。至於在股
東會議紀錄內填寫到會股東之姓名，與在主席欄、記錄人員欄簽
名，乃截然不同之兩事。前者屬於紀錄內容之一部分，僅在識別
到場之股東為何人，非表示簽名之意思；後者始有簽名並表示其
為製作名義人之意思，兩者不容混淆。從而縱使在會議紀錄內，
將未到場之股東記載為到場，除可能成立其他罪名（例如業務登
載不實文書）外，非屬偽造私文書之範圍。本件依檢察官起訴之
事實，係認被告等基於犯意之聯絡，由甲○○於九十二年一月初
，自行製作雙贏公司於九十一年十一月二十日召開臨時股東會議
之紀錄，並由甲○○在該會議紀錄上偽造吳定國、江添欄、林思
嫣三名股東之簽名（按係填寫出席股東之姓名），再交由乙○○
（在該三名股東姓名之下）蓋用各該股東之印章後持以行使，涉
有刑法第二百十六條、第二百十條之行使偽造私文書罪嫌（亦即
起訴被告等，係涉嫌偽造吳定國、江添欄、林思嫣等三人名義之
私文書，並持以行使）。然而，在會議紀錄內記載到場股東之姓
名，僅在識別到場之股東為何人，非表示簽名之意思（按此部分
內容，亦非屬簽到簿），依前揭說明，自不發生偽造吳定國、江
添欄、林思嫣等三人名義私文書之問題。第二審檢察官上訴意旨
，猶指稱被告等之行為，應成立偽造並行使吳定國、江添欄、林
思嫣等三人名義之私文書罪云云，並非適法之第三審上訴理由。
關於偽造及行使偽造私文書部分之上訴，顯與法律規定得為第三
審上訴理由之違法情形，不相適合。其上訴違背法律上之程式，
應予駁回。又乙○○雖在會議紀錄之出席股東吳定國、江添欄、
林思嫣等三人姓名之下，蓋用吳定國、江添欄、林思嫣之印章，
因非表示簽名之意思（該會議紀錄並非以吳定國、江添欄、林思
嫣為製作名義人），亦不發生偽造吳定國、江添欄、林思嫣等三
人名義之私文書問題。況單純之蓋用印章，無論是否涉及刑法第
二百十七條第二項之盜用印章，亦屬刑事訴訟法第三百七十六條
第一款之案件，經第二審判決者，不得上訴於第三審法院，此部
分上訴亦違背法律上之程式，應予駁回。至於被告等有無假冒吳
定國、江添欄、林思嫣等三人以外之名義，製作該臨時股東會議
紀錄？或以自己之名義製作時，在會議紀錄內容為不實之登載？
不在本件起訴範圍，法院無從審酌，併此敘明。
據上論結，應依刑事訴訟法第三百九十五條前段，判決如主文。
中　　華　　民　　國　九十六　年　　二　　月　　八  　日
                      最高法院刑事第十庭
                          審判長法官  謝　俊　雄
                                法官  陳　世　雄
                                法官  魏　新　和
                                法官  吳　信　銘
                                法官  徐　文　亮
      本件正本證明與原本無異
                                      書  記  官
中　　華　　民　　國　九十六　年　　二　　月   十二 　日
                                                      G
